臺灣臺北地方法院民事判決　九十年度訴字第三三○六號
　　原　　　告　乙○○
　　被　　　告　合作金庫銀行股份有限公司
　　法定代理人　梁成金
　　訴訟代理人　戊○○
　　　　　　　　甲○○
　　　　　　　　丙○○
　　　　　　　　丁○○
右當事人間請求返還寄託物事件，本院判決如左：
    主    文
被告應給付原告新台幣壹佰拾萬玖仟元及自民國九十年七月十二日起至清償日止
，按週年利率百分之五計算之利息。
訴訟費用由被告負擔。
本判決第一項於原告以新台幣肆拾伍萬元供擔保後，得假執行；但被告如於假執行程
序實施前，以新臺幣壹佰拾萬玖仟元或台北市政府建設公債八十六年度債票為原
告預供擔保後，得免為假執行。
    事    實
甲、原告方面：
一、聲明：除供擔保之金額外，如主文第一項所示。
二、陳述略稱：
  (一)原告於民國七十六年間在被告銀行開立帳號：0000000000000號：
    活期儲蓄存款帳戶，直至九十年三月一日止存款結餘為新台幣（下同）一百三十
    三萬九千五百九十五元，詎原告於同年五月間因需用款項，竟發現前開存款帳戶
    分別於九十年三月二十八日及同年四月六日遭不知名之人以語音轉出方式，分別
    冒領一百三十萬元及三萬九千元，合計遭冒領一百三十三萬九千元，經查原告所
    開立之前揭帳戶並未向被告銀行申請語音轉帳，何以會遭人以語音轉出方式冒領
    金額，爰依民法第五百九十七條之規定，請求被告返還前開消費寄託物之系爭存
    款。
  (二)對被告答辯之陳述：
    １原告之配偶張櫻蘭於九十年三月二十八日下午三時二十五分接獲台北國際商業
      銀行汐止分行（下稱台北商銀）電話通知，發現有不知名人士冒用原告名義開
      立帳戶之情形，旋於同日下午四時十分向臺北市政府警察局中正第二分局廈門
      街派出所報案，並立刻通知北商銀凍結該帳戶，由於未查獲犯罪嫌疑人，警方
      僅開立受理非刑事案件報案二聯單，並要求原告待犯罪人事實確定再到派出所
      報案，嗣後警方人員可能認為受理報案方式有所不妥，方於同年月三十一日再
      通知原告至廈門街派出所製作筆錄，並補開立受理刑事案件報案三聯單，是以
      ，原告報案並無延誤。
    ２原告之身分證早於八十八年十一月十一日即因遺失申請補發乙次，直至九十年
      三月二十八日發現遭人冒開銀行帳戶之情事，因原告擔心歹徒繼續持用偽造之
      身分證做其他用途，方向受理報案之警員劉翰林詢問應如何防範，原告遂依該
      員警之指示於九十年三月二十九日再以遺失為由申領補發身分證，因如此一來
      ，凡原告身分證之發照日期在九十年三月二十九日之前者，在金融機構均無法
      再使用，該二紙補發之身分證均由原告持有中。
    ３原告之配偶張櫻蘭於九十年五月二十九日欲領款時，發現原告存於於被告銀行
      帳戶內之款項均不翼而飛，經向被告銀行連絡，了解錢從被告銀行汐止分行遭
      領走，旋即趕至該分行欲了解詳情，惟該分行無人理會張女，張女等候約三小
      時仍無法看到領款當時之錄影帶，在求助無門情況下，不得已方通知在媒體工
      作之友人前來協助處理，該分行才願提供九十年三月二十八日歹徒開戶之錄影
      帶供原告之配偶觀看，至於被告所稱錄影帶保存期間僅二個月，係被告銀行內
      部之規定，原告又如何能夠得知，被告以此點指摘原告，洵非的論，況歹徒開
      戶之錄影帶並未遭銷毀，從錄影帶中得知確非原告本人前去開戶。
    ４原告所開立之0000000000000號活期儲蓄存款帳戶，並未向被告
      銀行申請語音轉帳，依一般銀行之正常作業方式，僅有從申請語音轉帳之帳戶
      將款項轉出至受指定之銀行帳戶，並無將受指定之銀行帳戶之款項轉入至申請
      語音轉帳之帳戶之情形，又第三人所持有，據以向被告銀行汐止分行申請開立
      帳戶之身分證，並非原告所有，其上之照片亦非原告本人，乃係出於偽造，被
      告銀行不察竟准予開設帳戶，並給予該第三人提款卡及密碼，是以第三人所持
      有之開戶身分證、存款帳號（汐止分行）、提款卡及密碼均非原告所有，該第
      三人即無從視為係原告對被告債權之準占有人，職是被告銀行遭該第三人冒領
      ，自不得援用民法第三百十條第一項第二款規定，主張對原告有清償之效力。
三、證據：提出原告在被告銀行開立之活期儲蓄存款存摺影本、台北市政府警察局受
    理非刑事案件報案二聯單、台北市政府警察局中正第二分局廈門街派出所受理各
    類案件紀錄表、台北市政府警察局中正第二分局廈門街派出所受理刑事案件報案
    三聯單、原告身分證影本等件為證。
乙、被告方面：
一、聲明：駁回原告之訴及假執行之聲請。如受不利益判決，請准供台北市政府建設
    公債八十六年度債票供擔保後，宣告免假執行。
二、陳述略稱：
  (一)九十年三月二十七日不詳之第三人至被告汐止分行開立帳號0000000000000號之
    存款帳戶及辦理電話語音轉帳服務，同日該第三人亦至台北商銀開戶及辦理電話
    語音轉帳服務，二次開戶均成功，顯然該第三人應為原告認識之人，蓋因該第三
    人對原告所有相關資料，如原告父親的電話、原告配偶辦公室電話、原告台北銀
    行帳號、合庫民生分行帳號等資料均及原告身份證資料補發日八十八年十一月十
    一日等，該第三人均熟知，且原告身分證於開戶當時並未遺失，是該第三人應為
    經原告授與代理權之人，代理原告於被告之汐止分行開戶並領款，被告因其提領
    而為付款，該清償之效力應及於本人之原告。
  (二)第三人持有原告身分證、存款帳號及金額，向被告辦理開戶及電話語音轉帳服務
    轉帳以致提款，該第三人雖非原告本人，亦應認為係原告之準占有人，被告不知
    其係冒領而如數給付，係善意的向原告之準占有人清償，對原告有清償之效力。
  (三)第三人與開戶所持身份證上照片經核對確為同一人，而身份證鋼印完整、底紋有
    梅花圖案，並無可疑之處，同時被告向內政部查詢原告之身份請領記錄亦屬正確
    之情況下，始為該第三人辦理開戶手續，況且該第三人同日即九十年三月二十七
    日以原告之名義向台北商銀開戶亦成功，可見被告受理該第三人之開戶並無疏失
    。並請查詢以被告所提供之語音電話為受話單位之通聯紀錄，以明被告與該第三
    人毫無干系。至紫外線照射燈無法解決證件偽造之問題，復因有空白身分證外流
    事件，故其僅為輔助工具而非銀行業明定使用之工具。
  (四)九十年三月二十七日該第三人在台北商銀開戶成功，電話語音跨行轉帳因行員誤
    認轉入之台北銀行帳號位數有誤，乃聯絡原告配偶，而發現冒名之情，然原告未
    於是日立即向警方報案，不僅延至同年月三十一日才向警方報案，且本件遭提領
    之存款帳戶最近一次交易日為同年三月一日，離台北商銀冒名開戶案發日即同年
    三月二十八日，不超過一個月，而原告再被告開立之存款帳戶餘額頗大在一百萬
    元以上，然原告卻未與被告連絡為任何防範，致原告存款遭冒領，若被告有過失
    ，原告對該損害之發生或擴大，亦應負與有過失之責。
三、證據：提出台北市政府警察局中正第二分局廈門街派出所受理刑事案件報案三聯
    單、台北縣警察局汐止分局汐止派出所受理刑事案件報案三聯單、原告於被告民
    生分行開戶時所留存之印鑑卡、第三人以原告之名於被告汐止分行留存之印鑑卡
    、身分證影本、存摺存款綜合約定書、新開戶建檔登錄單及第三人翻拍照片、國
    民身分證補換資料查詢結果、法務部調查局函、第三人以原告名義在台北商銀開
    戶之資料、以被告語音電語為發話單位之通聯記錄等件為證，並聲請調閱九十年
    三月二十八日以合庫語音電話（02）00000000為受話單位、同年三月二十七日、
    二十八日、四月四日、六日、七日以合庫語音電話（02）00000000為受話單位、
    同年三月二十八日以合庫語音電話（02）00000000、（02）00000000為受話單位
    、同年三月二十七日以合庫語音電話（02）00000000 為受話單位之通聯紀錄。
    理    由
一、原告起訴主張其於被告銀行所開立0000000000000號之活期儲蓄存
    款帳戶，直至九十年三月一日止存款結餘為一百三十三萬九千五百九十五元，竟
    先後於九十年三月二十八日及同年四月六日遭不知名之人以語音轉出方式，分別
    冒領一百三十萬元及三萬九千元，爰依消費寄託關係請求返還寄託物之前開存款
    等語，被告則以該第三人熟知原告所有相關資料，且原告身分證於開戶當時並未
    遺失，是該第三人應為原告代理人，且該第三人亦持有原告身分證、存款帳號及
    金額，亦應認為係原告債權之準占有人，原告存款遭該第三人提領，對原告均生
    清償效力，又被告辦理該第三人開戶時業已盡相當注意義務，並無疏失，被告亦
    與該第三人無任何干係，且原告得悉其於台北商銀遭冒名情事時，竟未立即報警
    ，且未通知受寄鉅款之被告防範，其對損害之發生，與有過失等語，資為抗辯。
二、原告主張其於被告銀行所開立帳號0000000000000號之活期儲蓄存
    款帳戶，直至九十年三月一日止存款結餘為一百三十三萬九千五百九十五元，嗣
    先後於九十年三月二十八日及同年四月六日遭人以語音轉出方式，分別提領一百
    三十萬元及三萬九千元等情，業據其提出該存款帳戶存摺為證，且為被告所不爭
    ，堪信為真實。惟原告主張前開二次提款均係遭不詳之第三人冒領，所受損害者
    為被告，原告仍得向被告請求返還遭冒領之存款等情，則為被告所否認，並以前
    開情詞置辯。是本件兩造爭執在於前開二次以電話語音轉出之存款，對原告而言
    是否生清償之效力？
  (一)按民法債編施行前發生之債，除本施行法有特別規定外，不適用民法債編之規定
    ；其在修正施行前發生者，除本施行法有特別規定外，亦不適用修正施行後之規
    定，民法債編施行法第一條定有明文。又民法債篇於八十八年四月二十一日修正
    前第六百零三條規定：寄託物為金錢時，推定受寄人無返還原物之義務，但須返
    還同一數額。受寄人依前項規定僅須返還同一數額者，寄託物之利益及危險，於
    該物交付時，移轉於受寄人。前項情形，如寄託物之返還，定有期限者，寄託人
    非有不得已之事由，不得於期限屆滿前請求償還。查本件原告係於七十七年九月
    二十日向被告民生分行辦理存款開戶手續，有原告留存於被告處之印鑑卡可憑，
    且為兩造所不爭，即兩造間契約訂定於民法債編修正前，本件自應適用前開修正
    前之規定，合先敘明。
  (二)復按銀行接受無償存款，其與存戶間，乃屬金錢寄託關係，按寄託物為金錢時，
    推定受寄人無返還原物之義務，僅須返還同一數額。又受寄人僅須返還同一數額
    者，寄託物之利益及危險，於該物交付時移轉於受寄人，為八十八年四月二十一
    日民法修正前第六百零三條第一項及第二項所明定，本件存款倘確係被第三人所
    冒領，則受損害者乃上訴人銀行，被上訴人對於銀行仍非不得行使寄託物返還請
    求權，不能謂其權利已受侵害，而認銀行及其職員應對被上訴人負損害賠償責任
    ，有最高法院五十五年台上字第三０一八號判例要旨，可資參照。查原告於七十
    年九月二十日向被告汐止分行開立活期儲蓄存款帳戶，原告將金錢存放被告處，
    兩造間成立金錢寄託關係，因原告主張前開存款遭不明第三人冒領，且被告亦不
    否認前來開戶之第三人確實並非原告本人，則無論被告就該第三人開戶是否已盡
    相當之注意義務，依前開判例要旨，被告自應負返還寄託物之責。
  (三)被告另辯稱：該第三人熟悉原告相關資料，故該第三人應為原告之代理人，第三
    人所為之代理領款行為，其效力應及於本人等節，惟經原告否認在卷。按代理人
    於代理權限內，以本人名義所為之意思表示，直接對本人發生效力，民法第一百
    零三條第一項定有明文，意即代理人需以本人名義表明代理之旨，始能謂之為代
    理行為。查被告主張該三人於九十年三月二十七日在被告汐止分行開立存款帳戶
    ，經其承辦人員核對該第三人所出示原告名義之身分證上照片，與該第三人本人
    相符等情，並有該第三人於開戶時留存於被告處之原告身分證影本，及該第三人
    以原告名義簽署之印鑑卡及存摺存款綜合約定書在卷可憑，即被告承辦人員係以
    該第三人所交付之身分證上照片之本人為開戶之對象，且遍尋前開印鑑卡及存摺
    存款綜合約定書，亦未載明代理之旨，即該第三人於開戶時並未表明代理原告本
    人之旨，揆諸前開規定，自無代理行為效力及於本人之適用，被告上開所辯，不
    足採信。
  (四)被告又辯稱：該第三人持有原告身分證、存款帳號及金額，向被告辦理開戶及電
    話語音轉帳服務轉帳以致提款，該第三人雖非原告本人，亦應認為係原告之準占
    有人等語；惟查，被告主張其承辦人員係以核對該第三人所交付之身分證上之照
    片與該第三人相符後，始辦理開戶手續，事後發現該第三人並非原告本人等情，
    是該第三人所持以開戶之身分證即非原告之身分證，另原告主張其仍執有其於九
    十年三月二十七日遭冒名開戶時所持有之身分證，即載為八十八年十一月十一日
    補發之身分證，並提出該身分證影本附卷足憑，是以該第三人所持有原告名義之
    身分證既係遭偽造，自非債權之準占有人，而無民法第三百一十條第二款之有關
    對第三人清償發生清償效力規定之適用，被告上開辯解，亦不足採。
  (五)被告復辯稱：原告配偶於獲悉原告於台北商銀遭人冒名開立存款帳號時，未立即
    報警，亦未通知受寄鉅款之被告，故對遭冒領損失之發生與擴大，與有過失等語
    。按民法第二百十七條所謂損害之發生或擴大，被害人與有過失云者，係指被害
    人苟能盡善良管理人之注意，即得避免其損害之發生或擴大，乃竟不注意，致有
    損害發生或擴大之情形而言，是與固有意義之過失，以違反法律上注意義務為要
    件者，屬尚有間，最高法院著有七十年度台上字第三七五號判決可資參照。查原
    告主張其配偶張櫻蘭於九十年三月二十八日下午三時二十五分接獲台北商銀電話
    通知，發現遭人持偽造證件  (證件上照片不同)冒原告之名開立帳戶時，隨即於
    同日下午四時十分向臺北市政府警察局中正第二分局廈門街派出所報案等情，業
    據其提出該派出所出具之受理非刑事案件報案二聯單影本足憑，是原告獲悉遭人
    於台北商銀冒名開戶時，隨即報警處理，即已盡其應注意之義務，至被告處固受
    寄原告鉅額存款，然現今社會中一人於數個金融機構開立帳戶者，實屬常態，其
    他使用可能遭人持偽造證件冒用之情況亦不少，依一般社會上之觀念，實難課原
    告負有通知被告，促使其檢視原告名義帳戶開立之情形的義務，是原告未通知其
    遭人冒用證件開立帳戶，並無過失可言，被告主張原告對存款遭冒領之損害應負
    與有過失之責，實不足採。
三、末以依兩造間成立活期儲蓄存款契約，約定原告向被告提款時，被告即付有給付
    之義務，綜前所述，原告主張其與被告間存有消費寄託關係，經其向被告以本訴
    狀繕本送達為向被告領款之通知後，被告應負返還寄託物之義務，為可採，被告
    抗辯該第三人為代理人，或原告之債權準占有人，且被告開戶手續並無疏失，甚
    至原告對損害之發生與有過失等情，為不可採。從而，原告基於消費寄託之法律
    關係，請求被告給付一百三十三萬九千元，並以本起訴狀繕本送達之翌日即九十
    年七月十二日起算之法定遲延利息，為有理由，應予准許。
五、兩造陳明願供擔保請為宣告假執行或免為假執行，經核均與規定相符，爰分別酌
    定相當之擔保金額予以宣告。
六、因本案事證已臻明確，兩造其餘主張陳述及所提之證據，均毋庸再予審酌，附此
    敘明。
七、結論：本件原告之訴為有理由，依民事訴訟法第七十八條、第三百九十條第二項
    、第三百九十二條，判決如主文。
中　　　華　　　民　　　國　　九十一　　年　　　六　　　月　　二十八　　日
                                        民事第五庭法      官　李媛媛
右為正本係照原本作成
如對本判決上訴，須於判決送達後廿日內向本院提出上訴狀
中　　　華　　　民　　　國　　九十一　　年　　　六　　　月　　二十八　　日
                                                  法院書記官　林淑玉
